臺灣板橋地方法院民事判決　九十一年度訴字第一九五二號
　　原　　　告　甲○○
　　被　　　告　乙○○
右當事人間返還價金事件，本院判決如左：
    主    文
被告應給付原告新台幣肆佰肆拾萬元及自民國八十九年十一月十日起至清償日止按週
年利率百分之五計算之利息。
訴訟費用由被告負擔。
本判決於原告以新台幣壹佰肆拾陸萬元供擔保後，得為假執行；但被告如於假執行程
序實施前，以新台幣肆佰肆拾萬元為原告預供擔保，免為假執行。
    事    實
甲、原告方面：
  一、聲明：除供擔保金額外，餘如主文所示。
  二、陳述：原告需要土地設道場唸經，而看中被告現占有使用訴外人台灣農林股份
      有限公司（以下簡稱農林公司）所有坐落台北縣三峽鎮○○段東眼小段一八之
      五地號之土地，被告向原告稱該土地使用權係向前手黃興購得，而黃興有向農
      林公司承租土地，原告認為權利上沒有問題，乃與被告簽署土地使用權讓渡契
      約書，以新台幣（下同）四百四十萬元買受，待原告辦妥土地使用權過戶後，
      再以使用權人之身分向農林公司購買該土地，原告並請被告代為向農林公司購
      買土地，原告另支付被告十萬元轉交農林公司為購地定金，詎原告已交付四百
      四十萬元及十萬元後，被告遲遲未依約履行，原告心生疑竇，乃向農林公司查
      證，始知被告並非土地使用權人，經原告向被告要求返還上開價款及定金，被
      告置之不理，直至原告對被告財產實施假扣押，被告才返還十萬元定金。被告
      將不存在之土地使用權出賣予原告，依民法第三百四十八條、第三百五十三條
      之規定，原告自得依債務不履行之規定，解除本件買賣契約，爰以起訴狀繕本
      之送達為解除之意思表示，請求被告返還所受領之四百四十萬元及自受領時即
      八十九年十一月十日起之利息。
乙、被告方面：
  一、聲明：原告之訴駁回。如受不利之判決，願供擔保請求准為免假執行。
  二、陳述：系爭土地原為訴外人黃興替農林公司代耕茶業，後來改種柑橘已有數十
      年，嗣被告之夫於八十七年間以五百六十萬元向黃興購買該筆土地耕種柑橘之
      權利，原告與被告簽約時，已見過該份合約書，當知所買受之範圍僅及於地上
      物，被告係讓與地上物及土地現狀，原告所提之土地使用權讓渡契約書係原告
      自己提出，被告並不識字，全然不知契約內容，原告雖有將契約書唸給被告聽
      ，但被告並不了解契約書之內容，僅知既已收錢就應簽名，不料原告竟持該契
      約書主張被告係讓渡使用權而非地上物，被告起初本不欲轉讓地上物，因原告
      百般要求，想在系爭土地上種植有機蔬菜及蓋神壇，被告始同意轉讓，原告已
      使用耕作該土地一年有餘，今年三月還委請被告雇工除草，被告已將柑橘樹交
      予原告管理，有何履行不債務之情事，伊拒絕返還價金。農林公司雖解除與黃
      興間之代耕關係，惟農林公司並未收回該土地，仍由黃興繼續耕作，黃興讓與
      被告及被告讓與原告者，為事實上之占有。原告所傳之證人黃君證稱兩造係就
      土地使用權為讓渡，惟談論合約當時，黃君並不在場，其證言並不實在。
    理    由
一、原告主張：原告需要土地設道場唸經，而看中被告現占有使用訴外人農林公司所
    有坐落台北縣三峽鎮○○段東眼小段一八之五地號之土地，被告向原告稱該土地
    使用權係向前手黃興購得，而黃興有向農林公司承租土地，原告認為權利上沒有
    問題，乃與被告簽署土地使用權讓渡契約書，以四百四十萬元買受，待原告辦妥
    土地使用權過戶後，再以使用權人之身分向農林公司購買該土地，原告並請被告
    代為向農林公司購買土地，原告另支付被告十萬元轉交農林公司為購地定金，詎
    原告已交付四百四十萬元及十萬元後，被告遲遲未依約履行，原告心生疑竇，乃
    向農林公司查證，始知被告並非土地使用權人，經原告向被告要求返還上開價款
    及定金，被告置之不理，直至原告對被告財產實施假扣押，被告才返還十萬元定
    金。被告將不存在之土地使用權出賣予原告，依民法第三百四十八條、第三百五
    十三條之規定，原告自得依債務不履行之規定，解除本件買賣契約，爰以起訴狀
    繕本之送達為解除之意思表示，請求被告返還所受領之四百四十萬元及自受領時
    即八十九年十一月十日起之利息等情；被告則以：被告係讓與地上物及土地現狀
    ，原告所提之土地使用權讓渡契約書係原告自己提出，被告並不識字，全然不知
    契約內容，僅認為既已收錢就應簽名，不料原告竟持該契約書主張被告係讓渡使
    用權而非地上物，被告本不欲轉讓地上物，因原告百般要求，想在系爭土地上種
    植有機蔬菜及蓋神壇，被告始同意轉讓，且原告已使用耕作該土地一年有餘，今
    年三月還委請被告雇工除草，被告已將柑橘樹交予原告管理，有何債務不履行可
    言，伊拒絕返還價金等語置辯。
二、本件爭執之要點，在於買賣之標的係原告所主張之土地使用權或被告所辯稱之地
    上物及土地現狀？經查：從原告提出土地使用權讓渡契約書觀之，該契約書開宗
    明義即記載「茲因土地使用權讓渡，經雙方議定契約條件如下：」，被告雖稱：
    因其不識字，所以不知契約內容為何，以為既已收錢就應簽名等語，惟查被告已
    自承原告有將契約書之內容唸給被告聽，被告豈會不知所簽立者為使用權讓渡契
    約書，又據證人黃君到庭證稱：伊有聽到兩造談論土地使用權之買賣，是要購買
    來搭建房屋唸經，土地有栽種柑橘，數量不多，並沒有聽到兩造談到柑橘之價錢
    等語（見九十一年十月十七日言詞辯論筆錄），衡情證人黃君為兩造之朋友，本
    件與其無利害關係，應無故意偏袒原告之理，其證言應為可信，倘若原告僅係要
    向被告購買柑橘樹等地上物，豈有不提柑橘價格之理，契約書上亦未記載有關柑
    橘樹之買賣？被告亦自承，原告與被告簽約時，被告有拿其與前手黃興之合約書
    給原告看，倘若原告僅係購買地上物及占有現況，則其了解被告為目前占有人即
    為已足，又何須查知被告之權利來源，況原告之目的係要購地蓋道場，其先取得
    土地使用權，再以土地使用權人之身分向農林公司購地，倘若原告僅係取得地上
    物及現實之占有，恐無法達成其永久使用該土地之目的，綜以上情，原告係向被
    告買受土地使用權利，應可認定。被告所辯，不足採信。
三、按權利之出賣人，負使買受人取得其權利之義務；債權或其他權利之出賣人，應
    擔保其權利確係存在，出賣人不履行第三百四十八條至第三百五十一條所定之義
    務者，買受人得依關於債務不履行之規定，行使其權利，民法第三百四十八條第
    二項、第三百五十條、第三百五十三條分別定有明文。經查：系爭一八之五地號
    土地，於七十八年間由訴外人黃興向農林公司代耕管理茶園，於當年底終止雙方
    代耕關係，農林公司即收回自營，並無出租他人，被告就系爭土地並無任何權利
    等情，業據原告提出農林公司九十一年十月二十四日農北農字第０八七號函為證
    ，被告復未能舉證其就系爭土地有何使用權源，是原告主張被告將不存在之土地
    使用權出賣予原告，應可採信，則原告依債務不履行之規定，主張解除契約（民
    法第二百二十六條、第二百五十六條），自屬有據。查原告於簽約時即八十九年
    十月二十八日已交付被告一百九十萬元，餘尾款二百五十萬元支票亦於八十九年
    十一月十日兌現，此業據原告提出契約書及支票影本為證，且為被告所不爭執，
    是原告請求被告返還所受領之四百四十萬元及自受領時即八十九年十一月十日起
    之利息，合於民法第二百五十九條第二款之規定，為有理由，應予准許。
四、兩造陳明願供擔保請為宣告假執行或免為假執行，經核均與規定相符，爰分別酌
    定相當之擔保金額予以宣告。
五、本件事證已臻明確，被告請求傳訊證人黃興核無必要，爰不予傳訊，附此敘明。
六、結論：本件原告之訴為有理由，依民事訴訟法第七十八條、第三百九十條第二項
    、第三百九十二條，判決如主文。
中　　　華　　　民　　　國　　九十一　　年　　 十一　　 月　　二十九　　日
                                臺灣板橋地方法院民事第三庭
~B法　官　陳映如
右正本證明與原本無異。
如不服本判決，應於判決送達後廿日內，向本院提出上訴狀。
中　　　華　　　民　　　國　　九十一　　年　　 十一　　 月　　二十九　　日
~B書記官　高玉彬
